臺灣桃園地方法院刑事判決　　　　　　 95年度簡上字第600號
上　訴　人　台灣桃園地方法院檢察署檢察官
被　　　告　甲○○
上列上訴人因被告犯恐嚇案件，不服本院中華民國95年11月20日
95年度桃簡字第2053號第一審刑事簡易判決（聲請簡易判決處刑
案號：95年度偵字第14494 號），提起上訴，本院管轄之第二審
合議庭判決如下：
    主  文
原判決撤銷。
甲○○以加害生命之事，恐嚇他人致生危害於安全，處拘役貳拾
日，如易科罰金，以銀元佰元（即新台幣玖佰元）折算壹日。
    事　實
一、緣甲○○於民國九十五年六月七日在大溪鎮○○○街十六號
    里長候選人黃明義之競選總部內，以其能邀約林雪花一同外
    出唱歌為名義，邀乙○○打賭，並以新臺幣（下同）一萬元
    為賭注，後因林雪花以幫忙輔選為由，先行離去，乙○○遂
    認甲○○賭輸，因之收取甲○○放置於桌上之賭資一萬元，
    然甲○○認此次打賭並未成立，故其並非賭輸，然當日甲○○向乙○○要求返還上開賭資未果，甲○○因此心生不滿，
    旋於翌日（即九十五年六月八日）十七時二十五分許，再次
    前往上址競選總部，向乙○○追討上開一萬元，雙方因而發
    生爭執，甲○○竟基於恐嚇犯意，向乙○○大聲恫稱：「你
    不要走出大溪鎮三元里和員樹林，不然你和你的家人會死的
    很難看」等語，以此加害生命之事恫嚇乙○○，使乙○○聽
    聞後心生畏懼，致生危害其生命安全。嗣桃園縣政府警察局
    大溪分局三元派出所（下稱三元派出所）獲報前往處理，甲○○方離去現場。
二、案經乙○○訴由桃園縣政府警察局大溪分局報告臺灣桃園地
    方法院檢察署檢察官偵查後聲請簡易判決處刑。
　　理　由
壹、證據能力部分：
一、按被告以外之人於審判外之言詞或書面陳述，除法律有規定
  　定者外，不得作為證據；又被告以外之人於審判外之陳述，
    經當事人於審判程序同意作為證據，法院審酌該言詞陳述或
    書面陳述作成時之情況，認為適當者，亦得為證據；當事人
    、代理人或辯護人於法院調查證據時，知有第一百五十九條
    第一項不得為證據之情形，而未於言詞辯論終結前聲明異議
    者，視為有前項之同意，刑事訴訟法第一百五十九條第一項
    、第一百五十九條之五第一項、第二項分別定有明文。
二、查告訴人乙○○於警詢、偵查中所為之陳述，其性質雖屬傳
    聞證據，且查無符合同法第一百五十九條之一至第一百五十
    九條之四等情形，然被告於本院行準備程序時對上開證據之
    證據能力未表示爭執（見本院九十六年一月十日準備程序筆
    錄），且經本院於最後審理期日就上開偵訊筆錄逐一提示並
    告以要旨，被告就此部分證據之證據能力亦均未聲明異議，
    僅爭執其所述實在否（核屬證明力問題），復未於言詞辯論
    終結前對該等筆錄之證據能力聲明異議，是告訴人乙○○於
    警詢、偵查中之證言，已擬制被告同意作為證據，本院審酌
    上開筆錄作成時並無違法取證之瑕疵存在，引用其上開陳述
    作為證據應屬適當，依刑事訴訟法第一百五十九條之五規定
    ，即有證據能力。
三、至於證人丙○○在九十五年七月二十日接受檢察官訊問時，
    經具結後所為陳述，此雖屬被告以外之人於審判外所為之陳
    述，然既經檢察官諭知證人有具結之義務及偽證之處罰並命
    朗讀結文具結擔保其證言之真實性後，以證人身份，於檢察
    官面前完整、連續陳述其親身經歷，且查無違法取證之瑕疵
    存在，應無顯不可信之情形，依刑事訴訟法第一百五十九條
    之一第二項規定具有證據能力，合先敘明。
貳、實體部分：
一、訊據被告甲○○固坦承於九十五年六月七日下午在大溪鎮○○○街十六號里長候選人黃明義之競選總部內與乙○○打賭
    後發生爭執，並於翌日下午再次到上址向乙○○索討一萬元
    等情，惟否認有何恐嚇之犯行，並辯稱：因打賭時，林雪花
    就跑走了，打賭當然不算數，但乙○○她們還是把錢收走，
    所以伊才會到競選總部去要錢，但她們不願意還錢，伊很生
    氣才會說「在員樹林地區拿不回這筆錢，等你到別處，還是
    會追討這筆錢」云云。惟查，上揭被告甲○○於九十五年六
    月七日下午前往桃園縣大溪鎮○○○街十六號里長候選人黃
    明義競選總部，以其能邀約林雪花出去唱歌為由，交付一萬
    元予乙○○打賭，後林雪花以幫忙輔選為由先行離去，乙○○即收取放置在桌上之賭資，但被告認打賭未成立，而與乙○○發生爭執後，翌日下午再度前往競選總部欲向乙○○索
    回賭金一萬元遭拒，因之心生不滿，當場對乙○○稱：「你
    不要走出大溪鎮三元里和員樹林，不然你和你的家人會死的
    很難看」語等情，除據證人乙○○於警詢、檢察官訊問及本
    院審理時證述在卷外（見偵卷第十頁、第十七頁，本院九十
    六年二月六日審理筆錄），復據證人丙○○於檢察官訊問及
    本院審理時結證甚詳（見偵卷第十七頁至第十八頁，本院九
    十六年二月六日審理筆錄），而證人丙○○與被告甲○○事
    先並不認識，亦無有何嫌隙，當無甘冒受偽證追訴風險而為
    虛偽供述之虞。復酌以被告自承：到競選總部要錢時，她們
    的人很多，並指責其在鬧競選總部，伊才會說在競選總部要
    不到錢，離開這裡，伊還是會要回這筆錢等語（見本院九十
    六年二月六日審理筆錄），而被告與告訴人甫於前一日因打
    賭問題與乙○○發生口角爭執，不歡而散，旋於翌日下午，
    再度前往黃明義競選總部索討賭金，與乙○○再起爭執等情
    ，亦為被告所不爭執，則被告於此氣憤之情形下，對乙○○
    口出上開加害生命、身體之恐嚇話語，亦符社會常情。凡此
    諸端，在在足證被告確有上開行為，被告辯稱並無恐嚇言行
    云云，顯屬卸責之詞，並無足採。綜上所述，
    本件事證明確，被告恐嚇危害安全之犯行已經證明，應依法
    論科。
二、查被告行為後，刑法及刑法施行法部分條文業經修正公佈，
    並均於九十五年七月一日施行。修正後刑法第二條第一項之
    規定，係規範行為後法律變更所生新舊法律比較適用之準據
    法，於修正後刑法施行後，應適用修正後刑法第二條第一項
    規定之「從舊從輕」之原則為比較；修正後刑法第二條第二
    項，則為同條第一項之特別規定，於修正後刑法施行後，關
    於非拘束人身自由之保安處分，應依修正後刑法第二條第二
    項之規定，適用裁判時之法律。又修正後刑法第三十五條，
    乃刑之重輕之法定次序與標準，應適用裁判時之修正後刑法
    第三十五條之規定。修正後刑法第二條第一項係採「從舊從
    輕」原則，適用最有利於行為人之法律。既曰法律，自較刑
    之範圍為廣；除法律有特別規定者（如修正後刑法第二條第
    二項非拘束人身自由之保安處分適用裁判時法，修正後刑法
    施行法第九條之三規定之情形），應依其規定；或事關執行
    之緩刑之宣告，或犯罪在刑法修正施行前，自首在刑法施行
    後之自首部分，或程式之規定（程式從新，如刑法第四十條
    沒收宣告之程式規定），應適用裁判時之修正後刑法之規定
    外；依修正後刑法第二條第一項比較時，應就「罪、刑」有
    關之共犯、未遂犯、連續犯、牽連犯、結合犯以及累犯加重
    、自首減輕暨其他法定加減原因（如身份加減）與加減例等
    一切情形，綜其全部之結果而為比較後，予以整體適用，不
    能割裂而分別適用有利益之條文。關於易科罰金之折算標準
    、易服勞役之折算標準及期限、罰金與死刑是否併予執行、
    多數有期徒刑定應執行之刑時之最高刑期之限制等之修正，
    事涉行為人易刑折算標準金額之多寡與期限之長短及定執行
    刑時能否就罰金刑併予執行或有期徒刑定應執行之刑時最高
    度之限制，亦均屬依修正後刑法第二條第一項所應比較適用
    法律之範圍。拘束人身自由之保安處分，並非屬修正後刑法
    第二條第二項規定應適用裁判時法之範圍，除有特別規定者
    外，亦屬應依修正後刑法第二條第一項比較適用之法律；從
    刑附屬於主刑，除法律有特別規定者外，依主刑所適用之法
    律（以上參考最高法院九十五年五月二十三日刑事庭第八次
    會議決議及最高法院二十四年上字第四六三四號、二十四年
    上字第五二九二號、二十七年上字第二六一五號判例）。其
    次，法律有變更而須為新、舊法之比較以定其適用之目的，
    厥唯保障行為人之既有法律地位不致因法律之修正而惡化或
    受到更不利益之結果並兼謀行為人之利益，此為最高之價值
    ，非必斤斤於法律體系適用之完整性，況或基於法規之性質
    ，如程式性之法律、事涉執行之緩刑規定，依法理係均應適
    用新法，或因法律另有規定，如修正後刑法第二條第二項規
    定「非拘束人身自由之保安處分係適用裁判時之法律」，修
    正後刑法施行法第三條之一第二項規定「於九十四年一月七
    日刑法修正施行前犯併合處罰數罪中之一罪，且該數罪均符
    合第四十一條第一項得易科罰金之規定者，適用九十年一月
    四日修正之刑法第四十一條第二項規定」，即有此情形係一
    律適用行為時法之舊法，由是可見遇有法律修正而須選擇適
    用新法或舊法時，應依法規之性質或視法律之規定各自決之
    ，不受其他法規如何適用之羈絆，在選法適用時，本即寓有
    可據個別之特性而割裂分別適用新法或舊法之容許性，縱令
    須為利、弊之比較以定如何適用之法規亦無不同，至數項經
    修正之法律須整體比較以同其新、舊法之適用俾維持法律體
    系之完整性，核係各該法律在適用上因具「依附及相互關聯
    」之特性使然，非屬新、舊法應比較利、弊藉資保障行為人
    之既有法律地位兼謀其利益之立法意旨所必然。準此以解，
    就「罪、刑」有關之規定諸如共犯、未遂犯、連續犯、牽連
    犯、結合犯以及累犯加重、自首減輕暨其他法定加減原因（
    如身份加減）與加減例等一切情形，應綜其全部之結果而為
    比較後，予以整體適用，不能割裂而分別適用有利益之條文
    ，固如前述，惟究其緣由，實係著眼於因各該規定皆涉及犯
    罪之態樣、階段、罪數、法定刑得或應否加、減暨加減之幅
    度，並進而影響法定刑或處斷刑之範圍，換言之，各該「罪
    、刑」之規定須經綜合考量整體適用後，方能據以限定法定
    刑或處斷刑之範圍，嗣始得於該範圍內為一定刑之宣告，易
    詞以言，個別宣告刑雖屬單一之結論，然實係經綜合考量整
    體適用各相關「罪、刑」規定之所得，因之，宣告刑所據以
    決定之各相關「罪、刑」規定，顯具適用上之「依附及相互
    關聯」之特性，自須同其新、舊法之適用，第查，「易刑」
    或「定執行刑」係規範宣告刑得或應如何執行之法律，核屬
    為刑之宣告後始生應否適用問題之規定，非屬宣告刑所據以
    決定因而須先行確定如何適用新、舊之法規，依其性質，在
    未為刑之宣告前亦無可能確定應否適用而預先選定須適用新
    或舊法，復無此必要，不寧唯是，該規定所涵攝之「小前提
    」係「宣告刑」，猶與「罪、刑」規定涵攝之「小前提」為
    「歷史社會事實」迥異，職是，「易刑」及「定執行刑」之
    規定，不論涵攝之「小前提」、決定應否適用之階段及適用
    後所得之法律效果，與「罪、刑」之規定皆不相侔，與之顯
    不具適用上之「依附及相互關聯」之特性，依前述，要毋須
    與「罪、刑」之規定同其新、舊法之適用，自得秉其本身之
    性質而各據應涵攝之「小前提」為新、舊、利、弊之比較後
    個別定其法律之適用，尤應敘明。茲首就與本案有關且於為
    刑之宣告前須先行及連帶確定應如何適用之法律修正情形列
    述如下：
　　(一)修正前刑法第三十三條第五款規定「罰金：（銀元）一元
  　　以上。」，復依罰金罰鍰提高標準條例第一條前段規定提
      高為十倍，折算新台幣為三十元；修正後刑法第三十三條
      第五款規定「罰金：新臺幣一千元以上，以百元計算之。
       」 ；次查，刑法分則各條文所定之罰金刑，其幣別原為
      「銀元」，又倘非屬七十二年六月二十六日至九十四年一
      月七日間新增或修正之條文，所定罰金數額並依罰金罰鍰
      提高標準條例第一條前段規定提高為十倍，惟依九十五年
      六月十四日修正公佈、同年七月一日施行之中華民國刑法
      施行法第一條之一：「中華民國九十四年一月七日刑法修
      正施行後，刑法分則編所定罰金之貨幣單位為新臺幣。九
      十四年一月七日刑法修正時，刑法分則編未修正之條文定
      有罰金者，自九十四年一月七日刑法修正施行後，就其所
      定數額提高為三十倍。但七十二年六月二十六日至九十四
      年一月七日新增或修正之條文，就其所定數額提高為三倍
      。」，現行刑法中，有關於罰金刑之計算單位及其最低度
      刑之規定已有修正，自屬法律變更。
    (二)本件被告係犯刑法第三百零五條之恐嚇罪，法定刑為二年
      以下有期徒刑、拘役或（銀元）三百元以下罰金，復非屬
      七十二年六月二十六日至九十四年一月七日間新增或修正
      之條文，是以依被告行為時法，法定罰金刑之最高、低額
      各為新台幣九千元、三十元；惟依裁判時法，法定罰金刑
  　　之最高、低額則分別為新台幣九千元、一千元，經比較結
   　 果，修正後之規定顯非較修正前之規定對其有利，因之，
      依現行即修正後刑法第二條第一項前段規定，此部分自應
      整體適用修正前刑法之有關規定，合先敘明。
三、次按刑法第三百零五條之恐嚇罪，係指單純以將來加害生命
    、身體、自由、名譽、財產之事，恐嚇他人致生危害於安全
    者而言。查本件被告於九十五年六月八日下午，在上開黃明
    義競選總部內，因當場對告訴人乙○○稱：「你不要走出大
    溪鎮三元里和員樹林，不然你和你的家人會死的很難看」等
    恐嚇言詞，惟並無證據可認告訴人斯時有「走出三元里及員
    樹林」之意，自難認被告之舉係對告訴人目前所欲行使之權
    利構成現實即時性之妨害，因之，被告當僅屬對告訴人預告
    爾若有上揭行為則將面臨如是之反應而已，是其顯係以將來
    擬加害生命之事恐嚇告訴人乙○○，該言詞在客觀上足以使
    人心生畏懼，足生危害於告訴人乙○○之安全，故核被告所
    為，係犯刑法第三百零五條恐嚇危害安全罪。又實行公訴之
    檢察官雖認被告所犯法條為刑法第三百零四條第一項之強制
    罪，而於本院行準備程序時當庭變更起訴法條，惟查，本件
    被告所為係以將來惡害通知告訴人乙○○，並非以現實、立
    即之強暴或脅迫手段妨害告訴人乙○○當下有意行使之權利
    ，業如前述，公訴人此部分尚有誤會，惟基本社會事實仍屬
    相同，且原聲請簡易判決處刑書原即認所犯法條為恐嚇罪，
    並經本院告知原聲請簡易判決處刑及公訴檢察官變更後之法
    條，對被告防禦權亦不生不利影響，本院自應予以審理，爰
    依法變更法條。
四、原判決撤銷之理由：
　　(一)原審以被告上述犯行，事證明確，予以論罪科刑，固非無
  　　見，惟被告係以未來將加害生命之事，恐嚇告訴人乙○○
      ，尚無成立刑法第三百零四條第一項強制罪之餘地，原審
      認被告構成強制罪，尚有未洽。檢察官援引告訴人乙○○
      具狀陳明：被告所為對於告訴人心理所造成之損害程度嚴
      重，且未對告訴人道歉或賠償，實無悔意云云，指摘原判
      決量刑過輕，雖非可採，然原判決既有可議，自屬無可維
      持，應由本院予以撤銷改判。爰審酌本件起因於被告甲○○自行前往黃明義競選總部，邀約素不相識之告訴人乙○○參與打賭，賭輸後卻反悔，欲索回賭金而與告訴人發生
      爭執，行為已屬不當，被告又不思理性解決糾紛，竟以加
      害他人生命之話語恐嚇他人，使告訴人心生畏懼之犯罪情
      節、手段、動機，及其犯罪所生之危險，暨被告態度等一
      切情狀，量處如主文所示之刑。
    (二)次按，刑法易科罰金之規定亦經修正，修正前刑法第四十
      一條第一項前段規定：「犯最重本刑為五年以下有期徒刑
      以下之刑之罪，而受六個月以下有期徒刑或拘役之宣告，
      因身體、教育、職業、家庭之關係或其他正當事由，執行
      顯有困難者，得以一元以上三元以下折算一日，易科罰金
      。」，此折算標準並應適用修正前罰金罰鍰提高標準條例
      第二條規定，就其原定數額提高為一百倍折算一日，亦即
      被告行為時之易科罰金折算標準，應以銀元一百元以上三
      百元以下之數額折算一日，經換算為新臺幣，則應以新臺
      幣三百元以上九百元以下折算一日。惟九十五年七月一日
      施行之刑法第四十一條第一項前段規定：「犯最重本刑為
      五年以下有期徒刑以下之刑之罪，而受六個月以下有期徒
      刑或拘役之宣告者，得以新臺幣一千元、二千元或三千元
      折算一日，易科罰金」，於同日並廢除罰金罰鍰提高標準
      條例第二條之規定，亦即係以新台幣一千元、二千元或三
      千元折算一日，經比較結果，修正後之規定顯非較有利於
      行為人，依修正後刑法第二條第一項前段規定，此部分應
      適用行為時法，爰依修正前刑法第四十一條第一項前段、
      修正前罰金罰鍰提高標準條例第二條規定，併諭知對被告
      所宣告之刑易科罰金之折算標準。
、據上論斷，應依刑事訴訟法第四百五十五條之一第三項、第
    三百六十九條第一項前段、第三百六十四條、第三百條、第
    二百九十九條第一項前段，修正後刑法第二條第一項前段，
    刑法第三百零五條，修正前刑法第四十一條第一項前段，罰
    金罰鍰提高標準條例第一條前段，修正前罰金罰鍰提高標準
    條例第二條，判決如主文。
本案經檢察官郝中興到庭執行職務。
中　　華　　民　　國　　96　　年　　2 　　月　　27　　日
                     台灣桃園地方法院刑事第十一庭
                             審判長法　官
                                   法  官
                                   法  官
以上正本證明與原本無異。
不得上訴。
                                   書記官  陳淑瓊
中　　華　　民　　國　　96　　年　　3 　　月　　8 　　日
附錄本案論罪科刑之法條：
中華民國刑法第305條
以加害生命、身體、自由、名譽、財產之事，恐嚇他人致生危害
於安全者，處2 年以下有期徒刑、拘役或3 百元以下罰金。
